【裁判字號】    96,訴,761
【裁判日期】    970318
【裁判案由】    侵權行為損害賠償
【裁判全文】
臺灣嘉義地方法院民事判決               96年度訴字第761號
原      告  甲○○
被      告  乙○○
上列當事人間侵權行為損害賠償事件，於中華民國97年3月4日言
詞辯論終結，本院判決如下：
    主      文
被告應給付原告新臺幣壹萬元及自民國九十六年九月七日起至清
償日止，按年息百分之五計算之利息。
被告應在嘉義市○○○路三六五巷中興伍福公寓大廈之管理室公
佈欄及二棟大樓的一樓及地下室出入口張貼「針對九十五年十二
月八日召開區分所有權會議時，乙○○對甲○○所為之辱罵行為
在此公開道歉，以後當會謹言慎行不再重犯。」之道歉啟事三日
。
原告其餘之訴駁回。
訴訟費用由被告負擔四分之一，餘由原告負擔。
本判決第一項得假執行。
    事實及理由
一、本件原告起訴主張：原告與被告均係址設嘉義市○○○路
    365巷中興伍福公寓大廈社區（以下簡稱系爭社區）住戶，
    被告於民國95年12月間並擔任系爭社區住戶管理委員會主任
    委員，雙方因系爭社區基地台設置問題致生嫌隙，於95年12
    月8日晚上8時許，在址設嘉義市○○○路365巷17號1樓之中
    興伍福公寓大廈內召開區分所有權人會議之場合，因程序問
    題，被告竟基於公然侮辱之故意，在多數人得以共見共聞之
    會議上，公然以台語「你這個查某怎麼會如此的，得如
    此這型」等足以減損他人名譽之言語辱罵原告，為此爰依侵
    權行為之法律關係請求被告賠償原告新臺幣（下同）100,00
    0元之精神慰撫金，並應在中興伍福公寓大廈之管理室公佈
    欄及二棟大樓的一樓及地下室出入口張貼道歉啟事十日等語
    。並聲明：（一）被告應給付原告100,000元及自起訴狀繕
    本送達之翌日起至清償日止按年息百分之五計算之利息；（
    二）被告應在中興伍福公寓大廈之管理室公佈欄及二棟大樓
    的一樓及地下室出入口張貼「針對95年12月8日召開區分所
    有權會議時，乙○○對甲○○所為之辱罵行為在此公開道歉
    ，以後當會謹言慎行不再重犯。」之道歉啟事十日；（三）
    訴訟費用由被告負擔。
二、被告則以：伊自始至終均無公然侮辱原告之行為，伊已經擔
    任多次主席及主委，對該公寓大廈非常有貢獻，當日區分所
    有權人會議因過於暄鬧致使其無法主持會議，伊不曉得「
    」此字如何如何寫及如何念，又如何能侮辱原告等語資為抗
    辯。並聲明：駁回原告之訴。
三、法院判斷：
（一）本件原告主張：被告於95年12月8日晚上8時許，在址設嘉
      義市○○○路365巷17號1樓之中興伍福公寓大廈內召開區分
      所有權人會議之場合，公然以台語「你這個查某怎麼會如此
      的，得如此這型」等足以減損他人名譽之言語辱罵原
      告，然為被告所否認，辯稱：伊自始至終均無公然侮辱原
      告之行為，當日因過於暄鬧致使其無法主持會議，伊不曉
      得「」此字如何寫及如何念，又如何能侮辱原告云云，
      然查：
1、原告上開主張，除經原告本人於本院刑事庭審理時指證歷歷
   （見本院96年簡上字第244號刑事卷（下稱本院刑事卷）第53
   頁）外，復據證人黃美蓉即在場之住戶於本院刑事庭96年10
   月4日審理時證述：當日為了程序問題發生爭執，被告說要先
   推選委員，但是住戶說要先討論議案，被告就很生氣，站到
   旁邊，原告即上前去拿桌上的麥克風，說要討論議案，被告
   隨辱罵原告「你這個女人怎麼這麼「」」，她是用台語講
   的等語明確（見本院刑事卷第57頁）核與證人李冀平即在場
   之住戶證稱：被告對原告說「你這個女人怎麼，得如此
   之型，被告是用台語講，結果引起我們附近阿嫂一陣議論，
   我就問阿嫂那是什麼意思，阿嫂解釋那是說女人很淫蕩的意
   思等語（見本院刑事卷第61頁）相符。而證人黃美蓉、李冀
   平與原告經本院隔離訊問後，關於事件發生之原因（先推選
   委員或先討論議案之程序問題）、地點（主席台附近）、次
   序（告訴人先持麥克風發言，被告再辱罵被告）、內容等案
   發細節均與告訴人指述之內容相核一致，堪信原告並非憑空
   捏造。又證人黃美蓉、李冀平案發當日與主席台之間距分別
   係約3公尺及2或3步距離，亦據上開2名證人結稱在卷（見本
   院刑事卷第58頁、61頁），該2人又無任何之身體障礙，依其
   等2人當時所處位置與主席台之距離，自得以聽聞被告所發出
   之聲音。參以證人黃美蓉及李冀平確實有出席在場（證人李
   冀平係簽署其配偶梁蕊麗之名），有區分所有權人會議出席
   名冊1份附於刑事卷可參，而證人李冀平、黃美蓉與原告並無
   何親屬或其他利益關係，其等於本院告以偽證之處罰，並朗
   讀結文具結後，仍明確指稱被告辱罵原告之情節，如非確實
   聽聞，豈有為誣陷被告，而陷自身於偽證罪之理，因此，堪
   認原告主張為真實。
2、被告在刑事庭審理時雖有聲請傳訊證人劉永利、賴蕙美及李
   宏仁為證，然查：
（1）證人劉永利即當日會議在場之管理公司總經理於本院刑事
     庭同日審理時雖證稱：當日原告是否因為拿麥克風講話或
     因為發言內容而與被告發生不愉快等情形，已沒有印象，
     也沒有聽到被告罵原告云云（見本院刑事卷第64頁）；然
     而證人劉永利在96年3月15日檢察事務官詢問時卻證稱：我
     不知道被告有無辱罵原告，因為時間過太久了等語（見臺
     灣嘉義地方法院檢察署96年度交查字第204號卷（下稱地檢
     署交查卷）第19頁），其先後之證詞相互矛盾，自有可疑
     ，又證人劉永利在距案發當時較近之96年3月15日已先證稱
     記憶不清，不知道被告有無辱罵原告，何以在本院審理時
     距離案發時已近10月，竟可以明確指證沒有聽到被告辱罵
     原告，其證詞有違常理。經檢察官以上開矛盾不一之處質
     問證人劉永利，其先停頓一會，才又回稱：檢察事務官詢
     問筆錄應係記載錯誤云云（本院刑事卷第65頁），然查，
     上開詢問筆錄業經證人劉永利簽名，而簽名欄上並記載：
     「給閱無訛後，簽名於后」等文詞（見地檢署交查卷第21頁
     ），而劉永利經營巨邦大樓管理顧問有限公司，並擔任該
     公司之總務理乙職達12、13年之久一節業據證人劉永利證
     稱在卷（本院刑事卷第68頁），自為有相當社會經驗及知
     識能力之人，豈有在筆錄記載不符之情形下仍予以簽名之
     可能。況經本院刑事庭質問證人劉永利，是否有看完筆錄
     才簽名，證人劉永利回稱，大概沒有，旋又改稱沒有印象
     ，先後為相異之證詞，更足以令人質疑其證稱，檢察事務
     官之筆錄記載不實之詞，要屬不實之詞，應無足採，是上
     開檢察事務官詢問筆錄之記載，應與證人劉永利當時回答
     之內容無違。又中興伍福大樓決定交由哪一家管理公司負
     責社區管理，需經社區管理委員會決議，並由主委負責簽
     約，在被告擔任主委期間均由證人劉永利擔任總經理之巨
     邦大樓管理顧問有限公司負責中興伍福大樓之管理等情，
     亦據證人劉永利證述明確（見本院刑事卷第67頁），則在
     被告掌控聘請管理公司決定權之權限下，顯見證人劉永利
     與被告間並非毫無利害關係，其證詞自難謂無偏頗迴護之
     嫌，自難採其證詞為有利於被告之認定。
（2）而證人賴蕙美即當日在場之人於本院刑事庭同日審理時證
     稱：因為原告當時去拿麥克風發言，被告就大聲不讓他拿
     ，被告有說：「你要做什麼，如果要發言要舉手，不可以
     搶主席的麥克風」，當時他們講話很大聲，但我沒有聽到
     被告辱罵告訴人云云（見本院刑事卷第70、71頁）；然而
     證人黃美蓉、李冀平、劉永利均未指證當時被告與原告2人
     間有講話大聲或發生爭執之情形，是證人賴蕙美之證詞與
     其等之證述顯然不符。況證人賴蕙美另證稱：原告拿起麥
     克風要發表什麼意見我沒有在聽，所以不知道，原告拿起
     麥克風後，被告就問原告要做什麼，如果要發言要先舉手
     等語（見本院刑事卷第74、75頁），則若證人賴蕙美當時
     之注意力確實是在會議現場之主席台上，而原告已拿起麥
     克風發言，被告卻是未拿麥克風，何以證人賴蕙美僅聽到
     被告之言詞，竟未聽到手持麥克風之原告發言之內容？可
     見，其針對本案發生時現場狀況之描述，有避重就輕之情
     形。又證人賴蕙美表示當時係與被告、證人李宏仁、陳先
     生一同離開現場等情（見本院刑事卷第72頁），亦與證人
     李宏仁證稱是一個人自行離開（見本院刑事卷第77頁）之
     情形不符，而證人李宏仁為被告聲請傳訊之證人，證人賴
     蕙美是否為迴護被告，欲令本院採信證人李宏仁於案發時
     在場，亦令人存疑，可見證人賴蕙美所證，實難採為對被
     告有利之證據。
（3）另證人李宏仁即當日會議在場之人於本院刑事庭同日審理
     時證稱：因為會議進行的蠻亂的，我就一個人先行離開，
     沒有看到原告向前拿下麥克風，也沒聽到被告說「你在做
     什麼」或辱罵原告等情（見本院刑事卷第77頁）。查本案
     發生之時點係在原告持麥克風發言之後，證人李宏仁既證
     稱其離開現場時，未見聞原告持麥克風發言，顯然是在案
     發前即離開會議現場，是證人李宏仁固證稱未聽聞被告辱
     罵原告，然因證人李宏仁未親見聞見案發全貌，自亦不得
     執為有利於被告之認定。
3、被告雖又辯稱：其不知「」該字如何寫及如何念，又如何
   會以此辱罵原告云云，然查，人類文化發展歷程，絕大多數
   是先有語文彼此溝通，之後才會產生文字，此觀之世界許多
   少數民族（包括臺灣之原住民族），均有語言，但無文字即
   明，而台語之發展亦為如此，因此，許多台語均先有語文，
   之後才由後人創造文字，導致許多人（包括法官本人）均會
   說台語，但除了有相對應之國字外，對於於獨有之台語字均
   不會寫，縱使看到該字亦不會唸，但此不影響說或罵之能力
   ，是「」字雖然罕見於文字之表現，但在臺灣南部之鄉下
   日常間亦時有所聞，而本件被告既是以語言辱罵原告，其不
   懂「」此一文字如何寫及如何念，亦不影響其辱罵原告之
   能力，是被告此一抗辯亦難認可採。
4、綜上，被告於上開時地當眾侮辱原告之事實，應堪認定為真
   實，而被告此一公然侮辱行為，亦經本院96年簡上字第224
   號刑事判決判處拘役10日，經減刑後改處拘役5日得易科罰金
   確定，故被告上開所辯難認有理由。
（二）按因故意或過失不法侵害他人權利者，負損害賠償責任；
      ；又不法侵害他人之身體、健康、名譽、自由、信用、隱
      私、貞操，或不法侵害其他人格法益而情節重大者，被害
      人雖非財產上之損害，亦得請求賠償相當之金額。其名譽
      被侵害者，並得請求回復名譽之適當處分。民法第184條
      第1項前段及第195條第1項分別定有明文。查「你這個女
      人怎麼這麼」之內容，意指女子舉止輕佻，被告以之辱
      罵原告，衡諸社會正常觀念，顯足以減損之聲譽之公然侮
      辱行為，致使原告名譽受損，被告之侵權行為與原告之名
      譽受損結果顯具有相當因果關係，揆諸前揭民法規定，被
      告自應對原告負非財產上之損害賠償責任，且原告並得請
      求回復名譽之適當處分。茲審酌原告為高中畢業、已婚、
      育有三子、目前於建設公司擔任副理，名下有房子一棟及
      土地持分；被告則係大學畢業、未婚、目前擔任理財規劃
      師、名下有現居住之房子及土地持分一情，為當事人所自
      承，並有司法院稅務電子閘門財產所得調件明細表在卷可
      稽，並斟酌本件侵權行為之發生係因兩造為了區分所有權
      人會議程序問題之公共事務所引起，及兩造其他之身分、
      地位、經濟能力等一切情狀，認原告請求100,000元之精
      神慰撫金尚屬過高，應以10,000元為適當，原告逾此數額
      之請求，為無理由。又原告請求被告應在中興伍福公寓大
      廈之管理室公佈欄及二棟大樓的一樓及地下室出入口張貼
      「針對95年12月8日召開區分所有權會議時，乙○○對甲
      ○○所為之辱罵行為在此公開道歉，以後當會謹言慎行不
      再重犯。」之道歉啟事十日，本院認為其道歉啟事內容乃
      屬適當，但針對被告一時心急口快所為之一句辱罵行為，
      及當場僅有少數住戶聽見此辱罵，原告要求張貼十日道歉
      啟事則非屬必要，應以張貼三日為適當，原告逾此之請求
      ，難認有理由。
（三）從而，原告依侵權行為之法律關係，請求被告給付10,000
      元及自起訴狀繕本送達翌日（即96年9月7日）起至清償日
      止，按年息百分之五計算之利息；並應在中興伍福公寓大
      廈之管理室公佈欄及二棟大樓的一樓及地下室出入口張貼
      「針對95年12月8日召開區分所有權會議時，乙○○對甲
      ○○所為之辱罵行為在此公開道歉，以後當會謹言慎行不
      再重犯。」之道歉啟事三日核無不合，應予准許。逾此範
      圍之請求為無理由，應予駁回。
四、本件事證已臻明確，兩造其餘攻擊、防禦方法及所提證據，
    核與本判決結論無影響，爰不逐一論列，併此敘明。
五、本件判決第一項所命給付未逾新臺幣500,000元，依民事訴
    訟法第389條第1項第5款規定應依職權宣告假執行，原告雖
    未陳明願供擔保，請准宣告假執行，惟依上開規定，本院仍
    應依職權宣告假執行。
六、據上論結，本件原告之訴為一部有理由，一部無理由，依民
    事訴訟法第79條、第389條第1項第5款，判決如主文。
中    華    民    國    97    年    3    月    18     日
                  民二庭法  官  黃明展
以上正本係照原本作成
如對本判決上訴須於判決送達後20日內向本院提出上訴狀
中    華    民    國    97    年    3    月    18     日
                        書記官  陳昭煌


司法院資訊處製作；財團法人民間司法改革基金會備份。
